臺灣高等法院民事判決　　　　　　　　　　　　　九十二年度勞上易字第一二五號
　　上　訴　人　實密科技股份有限公司
　　法定代理人　馮本立
　　訴訟代理人　林志聖
　　　　　　　　邱至立
　　被　上訴人　甲○○
　　訴訟代理人　羅秉成律師
　　複　代理人　洪桂如律師
當事人間請求給付離職金事件，上訴人對於中華民國九十二年八月五日臺灣臺北地方
法院九十二年度勞訴字第二七號第一審判決提起上訴，本院於九十三年二月十日言詞
辯論終結，判決如下：
    主      文
原判決關於命被上訴人應交付實健醫療器材股份有限公司股票伍萬股部分廢棄。
其餘上訴駁回。
第二審訴訟費用由上訴人負擔。
    事      實
甲、上訴人方面：
一、聲明：
  (一)原判決廢棄。
  (二)被上訴人第一審之訴及假執行之聲請均駁回。
二、陳述：除與原判決記載相同者外，補稱略以：
  (一)系爭保管憑條乃上訴人單方出具之文書，並未有被上訴人為任何意思表示之記載
    ，顯然兩造並無買賣之合意。保管憑條第二段有關買回股票之陳述，僅為上訴人
    對被上訴人賣回訴外人實健醫療器材股份有限公司（下稱實健公司）股票五萬股
    （下稱系爭股票）之要約引誘，非上訴人擔保或同意買回，尚待被上訴人積極向
    上訴人為賣回之意思表示，俟上訴人決定買回後，被上訴人始有價金請求權。蓋
    基於股份自由轉讓原則，系爭股票於被上訴人買受時即已該當於得轉讓之狀態，
    上訴人自不可能以已發生之事實作為買賣契約之停止條件。上訴人既已拒絕買回
    ，兩造間買賣契約自未成立，被上訴人之先位聲明即無理由，其備位請求上訴人
    應與之成立買賣契約，亦有違契約自由原則。
  (二)本件縱認兩造間已成立買賣契約，亦應以系爭股票得於公開市場自由轉讓時或被
    上訴人離職時為停止條件。而被上訴人於承購系爭股票時，即已因「員工得轉讓
    股票時」之停止條件發生而生效，自不得至其離職時始依系爭保管憑條主張買回
    。況我國對已上市上櫃之股票，強制規定應經由證券交易公開集中市場為之，尚
    不得任由私人私下交易，是系爭保管憑條之記載顯違法律之強制規定而無效。被
    上訴人依此請求，自屬無據。
三、證據：援用第一審所為立證方法。
乙、被上訴人方面：
一、聲明：上訴駁回。
二、陳述：除與原判決記載相同者外，補稱略以：
    系爭保管憑條之約定，乃因上訴人希望員工股票勿轉讓予第三人。又系爭股票於
    民國（下同）九十一年九月九日上櫃，惟同年十一月六日即下櫃，被終止買賣，
    並未曾集中保管。被上訴人係於九十一年十月受實健公司通知，始領回系爭股票
    。
三、證據：援用第一審所為立證方法。
    理      由
一、本件被上訴人起訴主張；上訴人與實健公司為關係企業，八十七年間實健公司辦
    理增資，上訴人為資金募集，邀同伊以股票面額承購系爭股票五萬股計五十萬元
    ，並於八十七年十二月十八日立具保管憑條（下稱系爭保管憑條）及收據予伊，
    承諾於伊離職時，以離職當日前實健公司最近日期財務報表所載之每股帳面淨額
    或伊原始購入成本價額兩者較高者買回。詎伊離職後，上訴人未依約履行，爰先
    位求為命上訴人給付系爭股票買賣價金五十萬元及自九十一年七月一日起至清償
    日止，按年息百分之五計算之利息，備位求為命上訴人與伊就系爭股票成立買賣
    契約，並給付五十萬元之判決。（原審判命上訴人於被上訴人交付系爭股票五萬
    股後應給付被上訴人五十萬元，及自九十二年三月二十七日起至清償日止，按年
    息百分之五計算之利息。嗣上訴人聲明不服，提起上訴，被上訴人則就利息敗訴
    部分未據聲明不服）。
二、上訴人則以：系爭保管憑條係記載伊擔保購回，並無被上訴人已同意出售之意，
    而兩造未成立買賣契約，亦為被上訴人訴訟代理人所自認，顯見本件應於系爭股
    票由伊保管時，伊始負擔保購回之責任。被上訴人既已取回系爭股票自行保管，
    即得自行轉讓，其既選擇繼續持有系爭股票，伊即解除購回之責，系爭保管憑條
    自失其效力等語；嗣於本院審理時並辯稱系爭保管憑條有關買回股票之陳述，僅
    為上訴人對被上訴人賣回系爭股票之要約引誘，縱認兩造間已成立買賣契約，惟
    系爭股票於被上訴人承購時，其「員工得轉讓股票時」之停止條件即已成就，自
    不得於其離職時始依系爭保管憑條主張買回。況系爭股票依法不得由私人私下交
    易，本件約定顯違法律之強制規定而無效等語，資為抗辯。
三、按一般預備合併之訴，其先後位聲明應有互相排斥關係存在。惟查被上訴人之先
    位聲明係請求上訴人給付系爭股票買賣價金，備位則請求上訴人與之成立系爭股
    票買賣契約並給付價金，核無互相排斥關係，其訴之目的應係同一，僅自定先後
    裁判之順序，要屬不真正之預備合併，且不悖於處分權主義原則，本院爰依其聲
    明方式審究之，合先敘明。
四、查被上訴人主張：伊於九十一年六月三十日離職，惟上訴人拒絕購回系爭股票等
    事實，業據其提出服務證明書、律師函等為證（見原審卷第十一、十五頁），復
    為上訴人所不爭執，堪認被上訴人此部分主張為真實。被上訴人復主張實健公司
    於八十七年間辦理增資時，經上訴人擔保於伊離職願意購回股票而以五十萬元購
    入系爭股票乙節，則為上訴人所否認，並以前詞置辯。是本院所應審究者，核為
    兩造間就系爭股票是否已成立買賣契約？如已成立，有無附條件及條件已否成就
    ？是否因違反強制規定而無效？
五、經查：
  (一)上訴人原爭執系爭保管憑條之真正，嗣經被上訴人提出系爭保管憑條原本後，上
    訴人即未再予否認（見原審卷第四四、四五頁），參以系爭保管憑條上之上訴人
    公司署名之印文，核與該公司變更登記事項表上之印文相符，有系爭保管憑條及
    公司變更登記表附卷足稽（見原審卷第十四、二八頁），堪認系爭保管憑條形式
    及實質內容上均為真正。
  (二)按稱買賣者，謂當事人約定一方移轉財產權於他方，他方支付價金之契約。當事
    人就標的物及其價金互相同意時，買賣契約即為成立，為民法第三百四十五條所
    明定，是買賣契約之要素無非為出賣人有出售標的物及買受人有買受該標的物之
    意思表示，並就買賣價金達成合意。觀諸系爭保管憑條所記載：「茲實密科投股
    份有限公司受本公司員工甲○○之委託，無償保管其所認購實健醫療器材股份有
    限公司增資發行之普通股股票，共計50,000股（「實健股票」）。保管期限至該
    員工轉讓實健股票或離職時為止。本公司並擔保俟該員工得轉讓實健股票或離職
    時，本公司將以截至轉讓或離職當日前實健公司最近日期財務報表所載實健公司
    股票每股帳面淨額或該員工原始購入成本價額二者較高者購回實健股票。特立此
    憑條昭信守。」之內容（見原審卷第十四頁），可知上訴人於書立系爭保管憑條
    斯時，除願無償保管系爭股票外，並承諾被上訴人，願於其離職或其將系爭股票
    轉讓時購買系爭股票，而以截至轉讓或離職當日前實健公司最近日期財務報表所
    載每股帳面淨額，或被上訴人原始購入成本價額，擇其高者作為買賣價金。則上
    訴人既已為買受系爭股票之意思表示，且兩造就買賣價金亦已為約定，被上訴人
    復持系爭保管憑條為請求，足認被上訴人於購入系爭股票時，亦有於離職或轉讓
    時即願出賣之意，揆諸首揭說明，堪信被上訴人主張兩造間就系爭股票於八十七
    年十二月十八日上訴人出具系爭保管憑條時即已成立買賣契約等語非虛，僅系爭
    買賣契約並同時以被上訴人離職或系爭股票轉讓時作為停止條件爾。至於系爭保
    管憑條雖載有「公司擔保：：：購回」之字樣，容屬彰顯上訴人承諾按所立具內
    容保證履行之意思之用語，要不影響兩造間就系爭股票業已成立買賣契約之事實
    ，故上訴人辯稱其僅為要約之引誘，兩造間並無買賣之合意云云，即不足取。
  (三)上訴人固辯稱基於股份自由轉讓原則，系爭股票於被上訴人八十七年間買受時即
    已該當於得轉讓之狀態，自不可能以已發生之事實作為買賣契約之停止條件，縱
    認兩造間已成立買賣契約，亦已因「員工得轉讓股票時」之停止條件發生而生效
    ，被上訴人自不得至其離職時始依系爭保管憑條主張買回云云。然查系爭保管憑
    條第二段雖記載有「俟該員工得轉讓實健股票或離職時」等字樣，惟參酌其第一
    段記載上訴人保管期限係至「該員工轉讓實健股票或離職時」，第二段就價金約
    定部分亦記載為「截至轉讓或離職當日前」等用語以觀，堪認被上訴人主張上訴
    人係為確保員工原投資資金之取回及達股權集中之目的，始承諾俟員工轉讓實健
    公司股票或離職時，即以約定價格購回系爭股票等語為真，否則上訴人毋庸大費
    周章於員工承購實健公司股票初始，即出具系爭保管憑條予承購員工，並除約定
    於離職時為條件外，尚約定以轉讓時為條件，益見該「員工得轉讓實健股票」之
    記載，非指股票於得轉讓之狀態即屬之之謂，應認被上訴人主張係指員工確欲轉
    讓實健股票時，停止條件始成就乙節為可取，上訴人上開所辯，亦不足憑採。
  (四)況兩造間並無以系爭股票仍在上訴人保管中作為上訴人購買系爭股票之條件之約
    定，此觀上開系爭保管憑條內容甚明，是上訴人辯稱其僅擔保買回，被上訴人並
    無出售之意，且系爭股票業已由被上訴人取回自行保管，其不再負有購回責任云
    云，殊不足取。
  (五)再者，系爭股票固曾於九十一年九月九日上櫃，惟於同年十一月六日即中止興櫃
    買賣而下櫃，被上訴人係受實健公司通知而前往領回乙節，為兩造所是認（見本
    院卷第四五頁），然上訴人係於八十七年十二月十八日即出具系爭保管憑條，被
    上訴人亦於九十一年六月三十日即已離職，已如前述。是上開停止條件於九十一
    年六月三十日被上訴人離職時即已成就，買賣契約應已生效，系爭股票於斯時尚
    未上櫃，嗣亦已下櫃，即不足認系爭買賣契約於成立生效時，有何違反公司法或
    證券交易法等強制規定可言。上訴人即應按系爭保管憑條約定購回股票，因實健
    公司已為下市，則被上訴人按系爭股票面額即每股十元計算，請求上訴人給付買
    賣價金，自屬有據。
  (六)另被上訴人原起訴時聲明雖係請求上訴人應與其就系爭股票成立買賣契約，並就
    該部分應給付其五十萬元，惟嗣已變更其訴之聲明為上開先備位請求，且其所依
    據者，既均為系爭保管憑條，尚難認其有自認兩造間未成立系爭買賣契約之意，
    容屬對系爭保管憑條內容所為法律上之見解之陳述。又本院對被上訴人先位請求
    已為判斷，其備位部分，爰不予審酌，附此敘明。
六、綜上所述，被上訴人主張上訴人出具系爭保管憑條承諾於其離職時購買其所持有
    之系爭股票，應為可採，上訴人抗辯兩造未成立買賣契約，其無購買系爭股票之
    義務云云，並不足取。從而，被上訴人依保管憑條約定，請求上訴人按系爭股票
    面額即每股十元，給付其五十萬元及自起訴繕本送達翌日即九十二年三月二十七
    日起至清償日止，按年息百分之五計算之利息，洵屬有據，應予准許。然按法院
    不得就當事人未聲明之事項為判決，民事訴訟法第三百八十八條定有明文，是法
    院對於民事案件應以當事人聲明之事項為判決之範圍，而當事人之聲明事項，則
    除有特別規定情形外，應以在言詞辯論終結前所聲明者為準（最高法院九十一年
    度台上字第七九一號判決要旨參照）。查被上訴人於原審時所為應受判決事項之
    聲明，係先位請求上訴人給付五十萬元及法定遲延利息，備位請求上訴人與伊就
    系爭股票成立買賣契約，並給付五十萬元之判決（見原審卷第四七、四八、九六
    頁）。是系爭股票現為被上訴人持有中，固為兩造所不爭，然是否交付股票，核
    屬同時履行抗辯之事項，而被上訴人既從未就交付股票部分為聲明，上訴人於原
    審及本院審理時，亦均未曾為此項抗辯，乃原審竟認須被上訴人交付系爭股票後
    始能請求買賣價金，而判決於被上訴人交付系爭股票五萬股予上訴人後，上訴人
    始有為給付買賣價金之義務，已逾被上訴人聲明之範圍，容屬訴外裁判（按上訴
    人如欲請求被上訴人交付系爭股票，既未於本院為同時履行抗辯，本院尚無從於
    此為裁判）。上訴人上訴理由雖未指摘及此，但既已聲明廢棄原判決，則原審就
    訴之聲明以外之事項而為判決，程序上既有未合，應由本院予以廢棄改判如主文
    第一項所示。至於上開應准許部分，原審所為上訴人敗訴之判決，並依兩造聲請
    分別酌定相當金額為准、免假執行之宣告，於法核無違誤，上訴論旨，仍執前詞
    指摘原判決此部分不當，求予廢棄改判，為無理由，應予駁回。
七、至兩造其餘之攻擊或防禦方法，及未經援用之證據，經本院斟酌後，認為均不足
    以影響本裁判之結果，自無庸一一詳予論駁之必要，併此敘明。
據上論結：本件上訴為一部有理由，一部無理由，依民事訴訟法第四百四十九條第一
項、第四百五十條、第七十九條但書，判決如主文。
中　　　華　　　民　　　國　　九十三　　年　　　二　　　月　　二十四　　日
                              勞工法庭
                                  審判長法  官  黃  騰  耀
                                        法  官  許  文  章
                                        法  官  黃  莉  雲
正本係照原本作成。
不得上訴。
中　　　華　　　民　　　國　　九十三　　年　　　二　　　月　　二十六　　日
　　　　　　　　　　　　　　　　　　　　書記官  秦  仲  芳
